ACORDAO-COMPLETO-2537688

ACÓRDÃO 2826/2022 ATA 16/2022 - PRIMEIRA CÂMARA

VISTOS, relatados e discutidos estes autos que tratam de ato inicial de aposentadoria emitido, no âmbito do Instituto Federal de Educação, Ciência e Tecnologia do Ceará, em favor do Sr. Ricardo Oliveira Ruiz,
ACORDAM os Ministros do Tribunal de Contas da União, reunidos em sessão da Primeira Câmara, ante as razões expostas pelo Relator, e com fundamento no art. 71, incisos III e IX, da Constituição Federal, arts. 1º, inciso V, 39, inciso II, e 45 da Lei 8.443/1992, art. 262, § 2º, do Regimento Interno e art. 6º, § 1º, da Resolução TCU 206, de 24/10/2007, em:
9.1. considerar legal o ato de aposentadoria de Ricardo Oliveira Ruiz, determinando-se o correspondente registro;
9.2. determinar à unidade jurisdicionada que proceda à anotação devida nos assentamentos funcionais do interessado;
9.3. à Sefip, para que que efetue as devidas correções no Sistema e-Pessoal.

Ato de aposentadoria emitido no âmbito do Instituto Federal de Educação, Ciência e Tecnologia do Ceará para fins de registro.

Primeira Câmara

Instituto Federal de Educação, Ciência e Tecnologia do Ceará.

3. Interessados/Responsáveis:
3.1. Interessado: Ricardo Oliveira Ruiz (XXX.235.122-XX).

13.1. Ministros presentes: Walton Alencar Rodrigues (Presidente), Benjamin Zymler (Relator) e Jorge Oliveira.
13.2. Ministro-Substituto presente: Augusto Sherman Cavalcanti.

BENJAMIN ZYMLER

Adoto como relatório a manifestação da unidade técnica, cujos termos são os seguintes:
"INTRODUÇÃO
Trata-se de ato de aposentadoria, submetido, para fins de registro, à apreciação do Tribunal de Contas da União (TCU) , de acordo com o art. 71, inciso III, da Constituição Federal.  O ato foi cadastrado e disponibilizado ao TCU por intermédio do Sistema e-Pessoal, na forma do art. 2º e 4º da Instrução Normativa TCU 78/2018.
O ato desse processo pertence às seguintes unidades:
Unidade emissora: Instituto Federal de Educação, Ciência e Tecnologia do Ceará.
Unidade cadastradora:  Instituto Federal de Educação, Ciência e Tecnologia do Ceará.
Subunidade cadastradora: PROGEP/DAP.
EXAME TÉCNICO
Procedimentos aplicados
Os procedimentos para exame, apreciação e registro de atos de pessoal encontram-se estabelecidos na Instrução Normativa TCU 78/2018 e na Resolução TCU 206/2007. Essas normas dispõem que os atos de pessoal disponibilizados por meio do e-Pessoal devem ser submetidos previamente a críticas automatizadas, com base em parâmetros predefinidos.
As críticas das informações cadastradas na etapa de coleta do ato foram elaboradas e validadas levando-se em conta as peculiaridades de cada ato. Os itens verificados nessa etapa são inerentes a dados cadastrais, fundamentos legais, mapa de tempo, ficha financeira, assim como eventuais ocorrências de acumulação. Trata-se de verificações abrangentes, minuciosas e precisas e sem a necessidade de ação humana e, portanto, menos suscetível a falhas. As críticas aplicadas estão discriminadas no sistema, no Menu e-Pessoal, opção "Crítica", que podem ser acessadas mediante concessão de perfil específico a servidores do TCU responsáveis pela análise.
Além das críticas automatizadas, há verificação humana adicional no caso de haver alertas do sistema ou informações não formatadas, como esclarecimentos do gestor ou do controle interno.
As críticas também consideram os registros do Sistema Integrado de Administração de Recursos Humanos (Siape) . O Siape disponibiliza informações atualizadas sobre as parcelas que integram os proventos, diferentemente, portanto, do e-Pessoal, que informa as parcelas no momento do registro do ato.
Essa confrontação com o Siape fornece uma visão atual e verdadeira da situação, o que permite descaracterizar irregularidades e inconsistências que, embora constantes do e-Pessoal, já foram corrigidas.
As verificações detectadas no ato encontram-se discriminadas na aba de pendências do ato no sistema e-Pessoal, bem como no espelho do ato contemplado por esta instrução.
Exame das Constatações
Ato: 114900/2019 - Inicial - Interessado (a) : RICARDO OLIVEIRA RUIZ - CPF: XXX.235.122-XX
Parecer do Controle Interno: considerar o ato Legal.
Constatações e análises: 
1.1.1. Houve o registro de pelo menos uma rubrica com 'Denominação para análise pelo TCU = Decisão judicial (15277 - DECISAO JUDICIAL TRAN JUG AT. (Decisão judicial - Outros) - R$ 469,08) .
Justificativa do Gestor de Pessoal: Não há. Verificação efetuada no âmbito do TCU.
Análise do Controle Interno:  Não há. Verificação efetuada no âmbito do TCU.
Análise da Equipe Técnica: Ilegal
A rubrica judicial está sendo paga com base na decisão proferida na Reclamação Trabalhista 04885-91-06-6 e 04868-91-06-2, que tramitou na 6ª Junta de Conciliação e Julgamento de Manaus, a qual julgou procedente a ação e condenou a União a pagar aos reclamantes o que for apurado pela Secretaria da Junta em liquidação de sentença à título de: 20% de reajuste salarial a partir de julho/87; e 26,05% de reajuste salarial a partir de fevereiro/89, incluindo os respectivos reflexos ali mencionados.
Na referida decisão, não há determinação que essa diferença deva ser paga ad aeternum nos vencimentos do servidor.
1.1.2. Houve o registro de pelo menos uma rubrica com 'Denominação para análise pelo TCU = Decisão judicial (15277 - DECISAO JUDICIAL TRAN JUG AT. (Decisão judicial - Outros) - R$ 610,98) .
Justificativa do Gestor de Pessoal: Não há. Verificação efetuada no âmbito do TCU.
Análise do Controle Interno:  Não há. Verificação efetuada no âmbito do TCU.
Análise da Equipe Técnica: Ilegal
A rubrica judicial está sendo paga com base na decisão proferida na Reclamação Trabalhista 04885-91-06-6 e 04868-91-06-2, que tramitou na 6ª Junta de Conciliação e Julgamento de Manaus, a qual julgou procedente a ação e condenou a União a pagar aos reclamantes o que for apurado pela Secretaria da Junta em liquidação de sentença à título de: 20% de reajuste salarial a partir de julho/87; e 26,05% de reajuste salarial a partir de fevereiro/89, incluindo os respectivos reflexos ali mencionados.
Na referida decisão, não há determinação que essa diferença deva ser paga ad aeternum nos vencimentos do servidor.
O quadro resumo de ocorrências e, quando for o caso, o detalhamento da norma legal e da jurisprudência para as inconsistências acima elencadas encontra-se no anexo II dessa instrução. 
Encaminhamento do ato: 
Considerar ILEGAL e recusar registro do ato de Aposentadoria de RICARDO OLIVEIRA RUIZ do quadro de pessoal do órgão/entidade Instituto Federal de Educação, Ciência e Tecnologia do Ceará, com base nos arts. 71, inciso III, da Constituição Federal, 1º, inciso V, e 39, inciso II, da Lei 8.443/1992 e 260, § 1º, do Regimento Interno. 
Com fulcro no art. 262, caput, do Regimento Interno deste Tribunal, determinar ao órgão/entidade Instituto Federal de Educação, Ciência e Tecnologia do Ceará que: 
emita novo ato, livre da irregularidade ora apontada, em substituição  ao ato de Aposentadoria de RICARDO OLIVEIRA RUIZ, submetendo-o à nova apreciação por este Tribunal, na forma do artigo 260, caput, também do Regimento.
dispense a devolução dos valores indevidamente recebidos de boa-fé até a data da ciência do órgão/entidade Instituto Federal de Educação, Ciência e Tecnologia do Ceará, do acórdão que vier a ser proferido, com base no Enunciado 106 da Súmula da Jurisprudência do TCU.
no prazo de trinta dias, contados da ciência da decisão, envie a este Tribunal documentos comprobatórios de que o (a) interessado (a) cujo ato foi impugnado está ciente do julgamento deste Tribunal.
dê ciência, no prazo de quinze dias, contados da notificação, do inteiro teor desta deliberação (a) o interessado (a) , alertando-o (a) de que o efeito suspensivo proveniente da interposição de eventuais recursos junto ao TCU não o (a) exime da devolução dos valores percebidos indevidamente, caso o recurso não seja provido.
informe o teor do acórdão que vier a ser prolatado, encaminhando ao TCU, no prazo de trinta dias, comprovante da data de ciência pelo (a) interessado (a) , nos termos do art. 4º, § 3º, da Resolução TCU 170/2004.
promova a exclusão, no prazo 15 (quinze) dias, contados a partir da ciência desta deliberação, sujeitando-se a autoridade administrativa omissa à responsabilidade solidária, da rubrica apontada em face de manifesta ilegalidade, uma vez que o seu pagamento não encontra respaldo na jurisprudência deste Tribunal.
CONCLUSÃO
A abrangência e a profundidade das verificações levadas a efeito fundamentam convicção de que o ato 114900/2019 pode ser apreciado pela ilegalidade, em razão das irregularidades apontadas no item Exame das Constatações desta instrução, que representam afronta à legislação e à jurisprudência de referência
PROPOSTA DE ENCAMINHAMENTO
Ante o exposto, com fundamento no art. 71, inciso III, da Constituição Federal, no art. 1º, inciso V, e art. 39, incisos I e II, da Lei 8.443/1992, no art. 260 do Regimento Interno do Tribunal de Contas da União, propõe-se: 
Considerar ILEGAL e recusar registro do ato de Aposentadoria de RICARDO OLIVEIRA RUIZ do quadro de pessoal do órgão/entidade Instituto Federal de Educação, Ciência e Tecnologia do Ceará, com base nos arts. 71, inciso III, da Constituição Federal, 1º, inciso V, e 39, inciso II, da Lei 8.443/1992 e 260, § 1º, do Regimento Interno.
Com fulcro no art. 262, caput, do Regimento Interno deste Tribunal, determinar ao órgão/entidade Instituto Federal de Educação, Ciência e Tecnologia do Ceará que: 
emita novo ato, livre da irregularidade ora apontada, em substituição ao ato de Aposentadoria de RICARDO OLIVEIRA RUIZ, submetendo-o à nova apreciação por este Tribunal, na forma do artigo 260, caput, também do Regimento.
dispense a devolução dos valores indevidamente recebidos de boa-fé até a data da ciência do órgão/entidade Instituto Federal de Educação, Ciência e Tecnologia do Ceará, do acórdão que vier a ser proferido, com base no Enunciado 106 da Súmula da Jurisprudência do TCU.
informe o teor do acórdão que vier a ser prolatado, encaminhando ao TCU, no prazo de trinta dias, comprovante da data de ciência pelo (a) interessado (a) , nos termos do art. 4º, § 3º, da Resolução TCU 170/2004.
no prazo de trinta dias, contados da ciência da decisão, envie a este Tribunal documentos comprobatórios de que o (a) interessado (a) cujo ato foi impugnado está ciente do julgamento deste Tribunal.
promova a exclusão, no prazo 15 (quinze) dias, contados a partir da ciência desta deliberação, sujeitando-se a autoridade administrativa omissa à responsabilidade solidária, da rubrica apontada em face de manifesta ilegalidade, uma vez que o seu pagamento não encontra respaldo na jurisprudência deste Tribunal.
dê ciência, no prazo de quinze dias, contados da notificação, do inteiro teor desta deliberação (a) o interessado (a) , alertando-o (a) de que o efeito suspensivo proveniente da interposição de eventuais recursos junto ao TCU não o (a) exime da devolução dos valores percebidos indevidamente, caso o recurso não seja provido."
2.	O Ministério Público junto a esta Corte de Contas divergiu da manifestação da unidade técnica, aduzindo o seguinte:
	"Trata-se da análise do ato inicial da aposentadoria de Ricardo Oliveira Ruiz, no cargo de professor do ensino básico, técnico e tecnológico, emitido pelo Instituto Federal de Educação, Ciência e Tecnologia do Ceará (peça 3) .
2.	Após analisar a concessão, a Sefip propôs a ilegalidade e negativa de registro do ato em face do pagamento de parcelas judiciais de planos econômicos, nos percentuais de 20% e 26,05%. Ao final, formulou proposta de determinação para que a unidade jurisdicionada promova a exclusão das rubricas em razão de manifesta ilegalidade (peça 5) .
3.	De fato, é ilegal o pagamento de parcela judicial de plano econômico sem a devida absorção. Todavia, as referidas parcelas foram excluídas dos proventos do interessado, conforme se vê no contracheque relativo ao mês de março de 2022 (peça 7) , e no anexo I da instrução da unidade técnica (peça 5, p. 5) .
4.	Aplica-se, portanto, ao caso, o disposto no § 4º do art. 260 do Regimento Interno do TCU, segundo o qual, in verbis: 
§ 4º Os atos que, a despeito de apresentarem algum tipo de inconsistência em sua versão submetida ao exame do Tribunal, não estiverem dando ensejo, no momento de sua apreciação, a pagamentos irregulares, serão considerados legais, para fins de registro, devendo ser consignada no julgamento a ressalva em relação à falha que deixou de existir.
5.	Ante o exposto, e considerando que não se vislumbrou outra irregularidade no ato, este representante do Ministério Público de Contas da União, em dissonância com a proposta da unidade técnica, opina pela legalidade e registro do ato de aposentadoria em apreço, ressalvando que as parcelas inquinadas deixaram de ser pagas ao inativo."
É o Relatório.

não há.

Procurador Rodrigo Medeiros de Lima.

APOSENTADORIA. EXCLUSÃO DA VANTAGEM TIDA POR ILEGAL ANTES DA APRECIAÇÃO DO ATO SUBMETIDO AO JULGAMENTO DO TRIBUNAL. INCIDÊNCIA DO DISPOSTO NO § 1º DO ART. 6º DA RESOLUÇÃO TCU 206/2007. LEGALIDADE DO ATO. DETERMINAÇÕES.

APOSENTADORIA (APOS)

Secretaria de Fiscalização de Integridade de Atos e Pagamentos de Pessoal e de Benefícios Sociais (Sefip).

Em julgamento, ato inicial de aposentadoria emitido, no âmbito do Instituto Federal de Educação, Ciência e Tecnologia do Ceará, em favor do Sr. Ricardo Oliveira Ruiz, ex-ocupante do cargo de Professor de Ensino Básico, Técnico e Tecnológico.
2.	A unidade técnica, analisando as informações constantes dos autos, manifestou-se pela ilegalidade do ato, com a consequente negativa de registro, em razão do pagamento indevido de rubrica judicial relativa a plano econômico, a qual deveria ter sido absorvida por planos de carreira supervenientes.
3.	O órgão ministerial, por sua vez, afirmou assistir razão à unidade técnica quanto à ilegalidade do pagamento de parcela judicial de plano econômico sem a devida absorção. Ressaltou, no entanto, que a referida parcela foi posteriormente excluída dos proventos da interessada, ensejando, desse modo, a aplicação do disposto no § 4º do art. 6º da Resolução TCU 206/2007.
4.	O caput do art. 5º da Resolução TCU nº 206/2007, que estabelece procedimentos para exame, apreciação e registro dos atos de admissão de pessoal e de concessão de aposentadoria, reforma e pensão pelo Tribunal de Contas da União, dispõe que: "no exame dos atos sujeitos a registro, serão utilizadas, além das informações contidas no Sisac, aquelas cadastradas no Sistema Integrado de Administração de Recursos Humanos (Siape) , em sistemas similares utilizados pela unidade jurisdicionada e em outros sistemas de informação na área de pessoal disponíveis na administração pública".
5.	No caso concreto, como visto, unidade técnica e órgão ministerial divergem quanto à legalidade do ato inicial de aposentadoria do Sr. Ricardo Oliveira Ruiz, tendo em vista a informação constante do formulário e-pessoal de que o referido interessado estaria percebendo em seus proventos de aposentadoria rubrica judicial referente a plano econômico.
6.	Ocorre que, após diligência realizada pelo órgão ministerial (peça 7) , verificou-se que a referida rubrica judicial foi excluída dos proventos do interessado, sanando a irregularidade porventura existente no ato de aposentadoria encaminhado ao exame do Tribunal.
7.	Tal fato, a meu ver, atrai a incidência do disposto no § 1º do art. 6º da Resolução 206/2007, que estabelece o seguinte:
"§ 1º. Os atos que, a despeito de apresentarem algum tipo de inconsistência ou irregularidade em sua versão submetida ao exame do Tribunal, não estiverem dando ensejo, no momento de sua apreciação de mérito, a pagamentos irregulares, serão considerados legais, para fins de registro, com determinação:
I - ao órgão ou à entidade de origem para efetivação das devidas anotações nos assentamentos funcionais dos servidores;
II - à unidade técnica competente para as devidas correções no Sistema Sisac"  (grifou-se) .
	Ante o exposto, acolhendo a proposta do órgão ministerial quanto ao encaminhamento a ser dado ao presente processo, VOTO por que o Tribunal adote a deliberação que ora submeto a este Colegiado.
TCU, Sala das Sessões, em 24 de maio de 2022.
BENJAMIN ZYMLER 
Relator